【裁判字號】    89,訴,1980
【裁判日期】    891018
【裁判案由】    偽造文書等
【裁判全文】
臺灣高雄地方法院刑事判決                        八十九年度訴字第一九八０號
    公  訴  人  臺灣高雄地方法院檢察署檢察官
    被      告  甲○○
右列被告因偽造文書案件，經檢察官提起公訴（八十九年度偵字第一三一九五號），
本院判決如左：
    主  文
甲○○行使偽造公文書，足以生損害於公眾及他人，處有期徒刑壹年貳月。緩刑參年
。汽車燃料使用費繳款書上偽造之「高雄市農會、８８．７．２８、收稅之章」印文
壹枚沒收。
    事  實
一、甲○○因急需款項存入銀行帳戶以應支票兌現，適友人乙○○因無法於上班時間
    外出為其夫陳文治繳納車牌號碼ＶＭ─八三０三號自用小客車之八十八年度全期
    汽車燃料使用費，乃於民國八十八年七月二十八日交付八十八年全期汽車燃料使
    用費繳款書（下稱使用費繳款書）一紙及現金新台幣（下同）六千二百十元予甲
    ○○，委託其代為繳交，詎甲○○竟意圖為自己不法之所有，而將前開款項變易
    持有為所有，進而侵占入己，並花用殆盡。嗣於八十八年七月三十日，乙○○向
    甲○○索討繳費收據，甲○○乃基於偽造公文書之犯意，於八十八年八月初某日
    ，在高雄市楠梓區右昌附近某刻印店，委請某不知真實姓名、年籍之不知情刻印
    店老闆代刻一枚方形「高雄市農會、８８．７．２８、收稅之章」之國（市）庫
    稅款代收印章（業已丟棄滅失），蓋用於上開使用費繳款書上，藉以偽造該筆汽
    車燃料使用費繳款之收據，並於同年八月四日，將前開偽造之使用費繳款書收據
    交予不知情之乙○○（嗣再經由乙○○轉予陳文治收執），以示完成所託事項，
    致生損害於國庫稅款繳收機關之稅務管理之正確性及陳文治、乙○○夫婦。迄於
    八十九年四月十二日，交通部公路局高雄區監理所（下稱高雄區監理所）稽核轄
    區高都代檢廠，發現車牌號碼ＶＭ─八三０三號自小客車車主陳文治八十八年汽
    車燃料使用費並未繳納，電腦尚未註銷欠費紀錄，遂要求不知情之陳文治先行檢
    驗，事後再補交使用費繳款書收據，惟陳文治聲稱八十八年燃料使用費業已全數
    繳納完畢，並有收據為憑，乃提出前揭收執之偽造使用費繳款書收據一紙，經高
    雄區監理所向高雄市農會查證，發現高雄市農會正確之國庫稅款代收印章應係橢
圓形而非方形章戳，使用費繳款書收據係屬偽造，乃循線查悉上情。
二、案經法務部調查局高雄縣調查站移送臺灣高雄地方法院檢察署檢察官偵查起訴。
    理  由
一、訊據被告甲○○對於侵占被害人余瑞蘭所交付託其代繳汽車燃料使用費之六千二
    百十元及偽刻高雄市農會之國庫稅款代收印章，並蓋用於使用費繳款書上以偽造
    該筆汽車燃料使用費繳款之收據，且持以行使交予友人乙○○收執之事實均坦承
    不諱，並有偽造之使用費繳款書收據、高雄區監理所八十九年五月五日（八九）
    高監政字第八九二九八二九號函、高雄市農會八十九年四月二十六日高市農信字
    第０五二七號函及附件、事後補繳之使用費繳款收據、和解書各一份附卷可稽，
    ，顯見被告自白與事實相符，本件事證明確，被告犯行堪予認定，應依法論科。
二、按使用費繳款書經繳款完畢，該繳款書經代理公庫收款蓋章後，係表示其已繳納
    稅捐而以之為繳納之憑證，其制作權人應屬公庫（或代理公庫）若以偽造印章或
    印文蓋於「收款公庫及經收人蓋章處」欄，既係表示申報人已繳納所申報之稅捐
    ，並以此聯為繳納之憑證，則其所偽造者已屬公庫（或代理公庫）所制作之文書
    （收據），而非單純之自動報繳繳款書（最高法院八十年度台上字第三八七五號
    判決參照）。本件被告偽刻高雄市農會之國庫稅款代收印章，蓋用於使用費繳款
    書上，再持之交付予友人乙○○、陳文治夫婦收執，以示完成代繳汽車燃料使用
    費，致生損害於稅捐管理機關核課稅捐之正確性及乙○○、陳文治夫婦及將該款
    項侵佔入己花用等行為，核係犯刑法第三百三十五條第一項之侵占罪、第二百十
    六條及第二百十一條之行使偽造公文書罪。公訴人認被告偽刻高雄市農會之國庫
    稅款代收印章部分行為，係犯刑法第二百十八條之偽造公印、印文罪嫌及行使上
    開繳費收據予乙○○夫婦行為，係屬同法第二百十六條、第二百十條之行使偽造
    私文書罪嫌，惟按所謂公印，原係專指表示公署或公務員資格之印信而言（即俗
    稱大印與小官章），若僅為說明稅款已經繳納之稅戳，其效用顯然不同，自難均
    以公印相論（最高法院三十三年上字第一四五八號判例參照），而上開繳費收據
    ，性質上既屬高雄市農會代理公庫收受繳款後之證明，係屬公文書已如前述，依
    上開判例說明，公訴人起訴法條，似有誤會，然此部分事實社會基本事實既屬同
    一，本院自得逕行變更法條審理。而被告利用不知情之印章店老闆偽刻高雄市農
    會之國庫稅款代收印章，為間接正犯。被告偽刻高雄市農會之國庫稅款代收印章
    ，乃係偽造使用費繳款書收據之階段行為，又蓋用上開偽造印章之印文於內之行
    為，則屬偽造公文書使用費繳款收據行為之一部，而其偽造使用費繳款收據之公
    文書之低度行為，應為交付繳款收據之行使偽造公文書之高度行為所吸收，均不
    另論罪，應依行使偽造公文書罪論處。復被告所犯前開行使偽造公文書罪及侵占
    罪間，有方法、結果之牽連關係，請依刑法第五十五條之牽連犯規定，從一重之
    行使偽造公文書罪論處。爰審酌被告犯罪之動機、目的、手段，犯罪後態度，及
    其與被害人乙○○係朋友關係，所犯情節尚非重大，且因一時失慮肇犯本件犯行
    ，所侵占之金額非鉅，又已與被害人乙○○達成和解，亦代被害人乙○○之夫陳
    文治補繳繳清汽車燃料使用費，有和解書及事後補繳之使用費繳款收據各一份附
    卷足證，爰酌情量處如主文所示之刑。又查被告前未曾受有期徒刑以上刑之宣告
    ，有臺灣高雄地方法院檢察署刑案資料查註紀錄表及本院被告院內索引卡紀錄表
    及台灣高等法院被告全國前案紀錄表各一份附卷可稽，且已與被害人和解並補繳
    使用費完畢，已如前述，其經此偵審程序後，應知警惕而無再犯之虞，本院認所
    宣告之刑以暫不執行為適當，併宣告緩刑三年，以啟自新。至卷附之偽造使用費
    繳款書收據（影本）上之偽造「高雄市農會、８８．７．２８、收稅之章」印文
    一枚，應依刑法第二百十九條規定宣告沒收之，而偽造「高雄市農會、８８．７
    ．２８、收稅之章」方形章一枚，雖係被告所有並供為犯罪所用之物，然未扣案
    ，且被告於本院審理時亦陳明業已丟棄滅失，為免執行困難，爰均不另宣告沒收
    ，另偽造之使用費繳款收據（不含偽造之印文部分），雖係被告供行使偽造公文
    書犯罪所用之物，然既已交付予乙○○夫婦收執，性質上已為乙○○夫婦所有，
    並非被告所有，亦不另予宣告沒收，併此敘明。
三、據上論斷，應依刑事訴訟法第二百九十九條第一項前段、第三百條，刑法第二百
    十六條、第二百十一條、第三百三十五條第一項、第五十五條、第二百十九條，
    罰金罰鍰提高標準條例第一條前段，判決如主文。
中     華     民     國      八十九      年      十     月     十八     日
                                  臺灣高雄地方法院刑事第一庭
                                      法  官      邱基峻
右正本證明與原本無異。
如不服本判決，應於判決送達後十日內，向本院提出上訴狀。
附錄本判決論罪科刑法條：
刑法第二百十六條
行使第二百十條至第二百十五條之文書者，依偽造、變造文書或登載不實事項或使登
載不實事項之規定處斷。
刑法第二百十條
偽造、變造私文書，足以生損害於公眾或他人者，處五年以下有期徒刑。
刑法第二百十七條
偽造印章、印文或署押，足以生損害於公眾或他人者，處三年以下有期徒刑。
盜用印章、印文或署押，足以生損害於公眾或他人者，亦同。
刑法第三百三十五條
意圖為自己或第三人不法之所有，而侵占自己持有他人之物者，處五年以
下有期徒刑、拘役或科或併科一千元以下罰金。
前項之未遂犯罰之。
右正本證明與原本無異。
如不服本判決，應於判決送達後十日內，向本院提出上訴狀。
                                書記官    王美玲
中    華    民    國      八十九      年      十      月      十九      日


司法院資訊處製作；財團法人民間司法改革基金會備份。
